ACORDAO-COMPLETO-2454660

ACÓRDÃO 5939/2021 ATA 11/2021 - SEGUNDA CÂMARA

VISTOS, relatados e discutidos estes autos de concessão de pensões militares no âmbito do Comando do Exército.
ACORDAM os Ministros do Tribunal de Contas da União, reunidos em Sessão da Segunda Câmara, diante das razões expostas pelo Relator, nos termos dos arts. 71, inciso III, da Constituição Federal, 1º, inciso V, e 39, inciso II, da Lei 8.443/1992, e 260 e 262, do Regimento Interno do Tribunal de Contas da União, em:
9.1 considerar legais e autorizar o registro dos atos de concessão das pensões militares instituídas por João Nunes Ribeiro (peça 3) , Reinaldo Jose de Abreu (peça 4) , Paulo Boechat Ferreira (peça 5) , Gervásio Salarini (peça  8) e Waldir Franca (peça 11) ;
9.2 considerar ilegais as concessões iniciais das seguintes pensões:
9.2.1 instituidor Matatias Soares (peça 2) - pensionistas Maria Celia Vitorino Soares (cônjuge) ; instituidor Olival Rocha (peça 6) - pensionistas Maria das Graças Rocha (filha) e Elizabeth Rocha Monteiro (filha) ;  instituidor Carlos Miklos Junior (peça 9) - pensionistas Maria das Graças Barbosa Miklos (cônjuge) e Rita de Cassia Fortuna Miklos (filha) ; instituidor Amaro Pinto de Vasconcellos Filho (peça 10) - pensionista Nilsan de Paula Vasconcellos (cônjuge) ; em virtude da acumulação de mais de dois benefícios previdenciários pelos pensionistas indicados, em desacordo com o art. 29 da Lei 3.765/1960;
9.2.2 instituidor José da Matta Teixeira (peça 7) - pensionistas Cláudia da Matta Calvert (filha) e Lúcia da Matta Calvert (filha) , por erro no cálculo dos proventos, pagos de forma integral, quando a concessão exige a proporcionalidade com o tempo de serviço, nos termos dos arts. 27, "c", 30, "e" e 32, "a", da Lei 2.370/54;
9.3 nos termos da Súmula-TCU 106, dispensar a reposição das parcelas indevidamente recebidas de boa-fé;
9.4 determinar ao Comando do Exército que:
9.4.1 nos termos do art. 262, caput, do Regimento Interno deste Tribunal, c/c art. 19, inciso II, da IN- TCU 78/2018, faça cessar, no prazo 15 (quinze) dias contados da ciência deste Acórdão, os pagamentos decorrentes dos atos ou parcelas ora impugnados, sob pena de responsabilidade solidária da autoridade administrativa omissa;
9.4.2 emita novos atos de pensão, livres das irregularidades apontadas, disponibilizando-os a este Tribunal, por meio do Sistema e-Pessoal, nos termos e prazos fixados na IN-TCU 78/2018;
9.4.3 nos termos do art. 21, inciso I, da IN-TCU 78/2018, disponibilize a este Tribunal, por meio do Sistema e-Pessoal, no prazo de 30 (trinta) dias contados da ciência, os comprovantes das datas em que os interessados tomaram conhecimento deste Acórdão;
9.5 conforme o art. 17, §1º, da Resolução-TCU 315/2020, caberá à Secretaria de Fiscalização de Pessoal (Sefip) monitorar o cumprimento das determinações ora expedidas, representando a este Tribunal em caso de irregularidades;
9.6 dar ciência deste Acórdão ao órgão responsável pelas concessões, informando que o teor integral da deliberação poderá ser obtido no endereço eletrônico www.tcu.gov.br/acordaos e que o acesso às demais peças processuais poderá ser feito no endereço www.tcu.gov.br, opção "vista eletrônica".

Atos de Pensão militar - Comando do Exército

Segunda Câmara

Comando do Exército.

3. Interessados/Responsáveis:
3.1. Interessados: Ana Maria Ribeiro Friede (XXX.448.937-XX); Claudia da Matta Calvert (XXX.957.747-XX); Elaine Alves de Abreu (XXX.169.737-XX); Eliane Alves de Abreu Souza (XXX.416.757-XX); Elizabeth Rocha Monteiro (XXX.356.147-XX); Helena Salarini (XXX.139.627-XX); Izalete Salarini (XXX.832.217-XX); Janaina Alves de Abreu (XXX.127.557-XX); Jucara Alves de Abreu (XXX.550.337-XX); Lucia Salarini Peixoto (XXX.860.577-XX); Lucia da Matta Calvert (XXX.259.597-XX); Maria Aparecida Nunes Ribeiro (XXX.634.937-XX); Maria Celia Vitorino Soares (XXX.138.507-XX); Maria Lucia Ribeiro Barros Andre (XXX.355.107-XX); Maria das Gracas Barbosa Miklos (XXX.776.857-XX); Maria das Gracas Rocha (XXX.681.207-XX); Nilsan de Paula Vasconcellos (XXX.318.317-XX); Olendina Salarini Ferreira (XXX.250.307-XX); Regina Climas de Abreu (XXX.188.227-XX); Regina Coeli da Silva Franca (XXX.110.977-XX); Rita de Cassia Fortuna Miklos (XXX.994.987-XX); Sonia Regina Felix Boechat (XXX.087.787-XX); Taiara Alves de Abreu (XXX.785.227-XX).

13.1. Ministros presentes: Bruno Dantas (Presidente), Augusto Nardes, Aroldo Cedraz e Raimundo Carreiro (Relator).
13.2. Ministros-Substitutos presentes: Marcos Bemquerer Costa e André Luís de Carvalho.

ACORDAO-COMPLETO-2528397

Acórdão 877/2022 - Segunda Câmara

RAIMUNDO CARREIRO

Trata-se de processo consolidado com dez atos de pensões militares concedidas pelo Comando do Exército.
2.	A análise realizada pela unidade técnica, baseada em críticas automatizadas, concluiu pela regularidade de todos os atos (peças 13 e 14) .
3.	Em sua manifestação regimental, o Ministério Público de Contas, representado no feito pelo Procurador Júlio Marcelo de Oliveira, endossou as conclusões da unidade instrutiva, exceto quanto aos seguintes atos, nos quais identificou irregularidades:
	a) instituidores: Matatias Soares (peça 2) ; José da Matta Teixeira (peça 7) ; Amaro Pinto de Vasconcellos Filho (peça 10) ; Olival Rocha (peça 6) , em favor de Maria das Graças Rocha; e Carlos Miklos Junior (peça 9) , em favor de Maria das Graças Barbosa Miklos.
4.	Reproduzo a seguir, com ajustes de forma, o teor principal do parecer conclusivo do ilustre representante do Parquet especializado (peça 15) :
 (...) 
As pensões instituídas por Matatias Soares (peça 2) , Olival Rocha (peça 6) , Carlos Miklos Junior (peça 9) e por Amaro Pinto de Vasconcellos Filho (peça 10) têm as seguintes beneficiárias:
[Instituidor] Matatias Soares:
- Maria Celia Vitorino Soares, cônjuge.
[Instituidor] Olival Rocha:
- Maria das Graças Rocha, filha;
- Elizabeth Rocha Monteiro, filha.
[Instituidor] Carlos Miklos Junior:
- Maria das Graças Barbosa Miklos, cônjuge;
- Rita de Cassia Fortuna Miklos, filha.
[Instituidor] Amaro Pinto de Vasconcellos Filho:
- Nilsan de Paula Vasconcellos, cônjuge.
Consultas aos sistemas de informações do Tribunal de Contas da União e do Instituto Nacional do Seguro Social - INSS revelam a percepção de outros benefícios, além das pensões militares, por parte das seguintes interessadas:
Maria Celia Vitorino Soares:
- Aposentadoria por tempo de contribuição concedida pelo INSS, Benefício 1423771041, com vigência a partir de 27/3/2007;
- Pensão por morte previdenciária concedida pelo INSS, Benefício 1027183856, com vigência em 23/8/1996.
Maria das Graças Rocha:
- Aposentadoria por idade concedida pelo INSS, Benefício 1818174194, com vigência a partir de 5/4/2017;
- Aposentadoria por idade, no cargo de Médico Pediatra, da Prefeitura Municipal da Serra, como servidora vinculada a RPPS, com data de início em 28/6/2018.
Maria das Graças Barbosa Miklos:
- Aposentadoria por tempo de contribuição concedida pelo INSS, Benefício 1311134104, com vigência a partir de 21/7/2004;
- Pensão militar da Marinha do Brasil, na qualidade de filha, cujo instituidor faleceu em 8/6/1971.
Nilsan de Paula Vasconcellos:
- Aposentadoria por idade concedida pelo INSS, Benefício 0435312260, com vigência a partir de 12/2/1992;
- Pensão por morte de ex-combatente concedida pelo INSS, Benefício 1759963361, com data de início em 7/5/2016.
De acordo com o art. 29 da Lei 3.765/1960, em sua redação original, norma que dispõe sobre a concessão de pensões militares:
Art. 29. É permitida a acumulação:
a)  de duas pensões militares;
b)  de uma pensão militar com proventos de disponibilidade, reforma, vencimentos, aposentadoria ou pensão proveniente de um único cargo civil.
Com a edição da MP 2.215-10/2001, este artigo passou a dispor o seguinte:
Art. 29. É permitida a acumulação:
I - de uma pensão militar com proventos de disponibilidade, reforma, vencimentos ou aposentadoria;
II - de uma pensão militar com a de outro regime, observado o disposto no art. 37, inciso XI, da Constituição Federal.
Tendo em vista que o referido dispositivo legal em nenhum momento permitiu a acumulação de mais de dois benefícios, as pensões militares em favor dessas beneficiárias devem ser consideradas ilegais, negando-se consequentemente os respectivos registros.  (Grifei) .
No âmbito desta Corte de Contas, a jurisprudência é pacífica no sentido de considerar tais acumulações indevidas, conforme se observa das seguintes deliberações:
Acórdão 8721/2017-TCU-Segunda Câmara
PENSÃO MILITAR. ACUMULAÇÃO ILEGAL DE BENEFÍCIOS. DESCUMPRIMENTO DAS REGRAS DO ART. 29 DA LEI 3.765/1960. ILEGALIDADE DE UM ATO E NEGATIVA DE REGISTRO. LEGALIDADE DOS DEMAIS ATOS, COM DETERMINAÇÃO PARA OS REGISTROS CORRESPONDENTES.
 (...) 
2. O benefício previdenciário do INSS é considerado para fins do disposto no mencionado art. 29 da Lei 3.765/1960, haja vista que, em se tratando de pensão civil, quer seja previdenciária quer estatutária, a acumulação de benefícios recebidos dos cofres públicos deve ser entendida de maneira restritiva.
Acórdão 10142/2017-TCU-Segunda Câmara
PESSOAL. PENSÃO MILITAR. PERCEPÇÃO SIMULTÂNEA DE MAIS DE DOIS BENEFÍCIOS. ACUMULAÇÃO ILEGAL. DESCUMPRIMENTO DAS REGRAS DO ART. 29 DA LEI 3.765/1960. ILEGALIDADE DE UM ATO E NEGATIVA DE REGISTRO. LEGALIDADE DAS OUTRAS CONCESSÕES, COM DETERMINAÇÃO PARA OS REGISTROS CORRESPONDENTES.
Acórdão 3653/2011-TCU-Segunda Câmara
PESSOAL. PENSÃO MILITAR. LEI Nº 3.765/1960. REVERSÃO EM FAVOR DAS FILHAS DO INSTITUIDOR. ACUMULAÇÃO DE TRÊS BENEFÍCIOS POR UMA INTERESSADA. ILEGALIDADE. DETERMINAÇÕES.
***
Com relação ao ato de José da Matta Teixeira (peça 7) , a concessão da reforma do militar garantiu proventos proporcionais ao tempo de serviço:
REF-48 -Lei nº 2.370/54, art. 27, letra "c" c/c art. 30, letra "e" c/c art. 32, letra "a" - Concessão de reforma ex officio com proventos proporcionais ao tempo de serviço (cotas de soldo) , a oficial incapacitado por um dos motivos previstos na letra "e" do art. 30, desta lei.
Apesar desse fato, a pensão militar por ele instituída foi concedida sem a devida proporcionalização das parcelas, todas calculadas sobre o valor de R$ 9.159,00, que corresponde ao valor integral do soldo do militar na data do óbito, conforme o Anexo I da Lei 13.321/2016.
Em razão dessa falha, nos cálculos dos proventos, a pensão militar instituída por José da Matta Teixeira (peça 7) não merece prosperar.
Os atos em apreço foram encaminhados pelo controle interno entre 2018 e 2019, de modo que não houve o decurso do prazo de cinco anos previsto pelo Supremo Tribunal Federal, no âmbito do RE 636.553, para a apreciação de atos de natureza complexa, por parte do Tribunal de Contas da União.
Ante o exposto, o Ministério Público de Contas manifesta-se pela ilegalidade das pensões militares instituídas por:
a) Matatias Soares (peça 2) , José da Matta Teixeira (peça 7) , Amaro Pinto de Vasconcellos Filho (peça 10) ;
b) Olival Rocha (peça 6) , em favor de Maria das Graças Rocha e por Carlos Miklos Junior (peça 9) , em favor de Maria das Graças Barbosa Miklos.
Aquiesce à proposta oferecida pela Sefip, quanto às demais concessões.
É o Relatório.

não há

Procurador Júlio Marcelo de Oliveira.

PENSÕES MILITARES. ACUMULAÇÃO DE MAIS DE DOIS BENEFÍCIOS PREVIDENCIÁRIOS (EM QUATRO ATOS). BENEFÍCIO PAGO DE FORMA INTEGRAL EM PENSÃO CONCEDIDA COM PROVENTOS PROPORCIONAIS AO TEMPO DE SERVIÇO (UM ATO). ILEGALIDADE. NEGATIVA DE REGISTRO. DETERMINAÇÕES. LEGALIDADE E REGISTRO DOS DEMAIS ATOS. CIÊNCIA.

PENSÃO MILITAR (PMIL)

Secretaria de Fiscalização de Integridade de Atos e Pagamentos de Pessoal e de Benefícios Sociais (Sefip).

Examinam-se, para fins de registro, dez pensões militares concedidas pelo Comando do Exército.
2.	Conforme pontuado no Relatório, embora os exames automatizados promovidos pela unidade técnica não tenham detectado irregularidades nos atos em exame, o Parquet de Contas, representado no feito pelo Procurador Júlio Marcelo de Oliveira, identificou dois tipos de ilegalidades em uma parcela dos atos em comento, quais sejam:
	a) pagamento da pensão militar cumulativamente com dois outros benefícios previdenciários, totalizando três benefícios concomitantes, quando a legislação de regência admite, no máximo, a percepção simultânea de dois tipos de proventos ou proventos e vencimentos (art. 29 da Lei 3.765/1960) ;
	casos identificados: 
- instituidor Matatias Soares (peça 2) - pensionistas Maria Celia Vitorino Soares (cônjuge) ;
- instituidor Olival Rocha (peça 6) - pensionistas Maria das Graças Rocha (filha) e Elizabeth Rocha Monteiro (filha) ;
- instituidor Carlos Miklos Júnior (peça 9) - pensionistas Maria das Graças Barbosa Miklos (cônjuge) e Rita de Cassia Fortuna Miklos (filha) ;
- instituidor Amaro Pinto de Vasconcellos Filho (peça 10) - pensionista Nilsan de Paula Vasconcellos (cônjuge) .
  	b) pensão militar com proventos proporcionais ao tempo de serviço (arts. 27, "c", 30, "e" e 32, "a", da Lei 2.370/54) sem a devida proporcionalização das parcelas, calculadas sobre o valor de R$ 9.159,00, equivalente à integralidade do soldo do militar na data do óbito;
	caso identificado:
	- instituidor José da Matta Teixeira (peça 7) - pensionistas Cláudia da Matta Calvert (filha) e Lúcia da Matta Calvert (filha) .
3.	No mérito, acolho as conclusões e a proposta de encaminhamento do Ministério Público especializado, incorporando a este Voto, como razões de decidir, as análises que fundamentam o respectivo parecer, devidamente transcrito no Relatório.
4.	As duas irregularidades assinaladas referem-se a questões já pacificadas no âmbito deste Tribunal, o que dispensa maiores digressões.
5	Quanto aos demais atos, endosso as conclusões uniformes da fase instrutória, para considerá-los legais e autorizar os respectivos registros.
	Do exposto, VOTO por que seja aprovado o Acórdão que ora submeto a este Colegiado.	
TCU, Sala das Sessões Ministro Luciano Brandão Alves de Souza, em 13 de abril de 2021.
RAIMUNDO CARREIRO 
Relator